臺灣高等法院高雄分院刑事判決　　　　99年度上易字第1149號
上　訴　人
即　被　告　黃亨安
選任辯護人　林復華律師
　　　　　　林柏瑞律師
上列上訴人因詐欺等案件，不服臺灣澎湖地方法院98年度易字第
96號中華民國99年10月25日第一審判決（起訴案號：臺灣澎湖地
方法院檢察署98年度偵字第528 、576 號），提起上訴，本院判
決如下：
    主  文
原判決撤銷。
黃亨安無罪。
    理  由
一、公訴意旨略以：(一)被告黃亨安於民國94年9 月19日至96年6
    月25日止，擔任澎湖籍、20噸以上、原主機750 匹馬力之「
    龍漁滿1 號」（編號：CT4 —2158號，於96年6 月26日起售
    與案外人陳淑惠，並更名為「昇明利6 號」，由渠夫洪耀明
    擔任船長，見本署98年度偵字第473 號不起訴處分書）之船
    主，負責前揭漁船之所有船務運作，包括駕駛漁船、販賣魚
    獲及申購優惠漁船用油；黃才情及黃許錦屏為夫妻（另行偵
    辦中），黃才情為址設澎湖縣馬公市○○路41巷10號「才情
    國光行」負責人，渠等夫妻平日從事銷售船舶用引擎零件、
    其他船用五金與小型船舶引擎修理、買賣及開立相關證明文
    件為業。(二)被告黃亨安與黃才情及黃許錦屏均明知行政院農
    業委員會漁業署（以下簡稱漁業署）依據漁業法第59條規定
    授權訂定之「漁業動力用油優惠油價標準（下稱優惠油價標
    準）」規定：1.依法領有漁業證照之漁業人於國內購買優惠
    漁業動力用油作漁業使用，依法免徵貨物稅、營業稅，並享
    有優惠油價之補貼款（見優惠油價標準第4 條）；2.20噸以
    上之漁船，除別有規定外，原則上自95年12月31日前，均應
    裝設航程紀錄器（Voyage Data Recorder；下稱VDR ，見優
    惠油價標準第5 條），而VDR 於裝設後不得任意自行拆卸，
    以確保所記錄內容係海上作業時數；3.裝設VDR 之漁船，按
    VDR 記錄之作業時數，並依據下述標準計算優惠漁業動力用
    油量：(1)主機甲種用油（指供漁船柴油機使用之柴油）部分
    ，以0.19公升×馬力數×作業時數；(2)副機用油部分，有冷
    凍機者，以0.19公升×馬力數×作業時數；無冷凍機，則以
    0.11×馬力數×作業時數（見優惠油價標準第7 條）；4.以
    不實證件購買優惠漁業動力用油，漁業人應繳回該違規航次
    漁業動力用油之貨物稅、營業稅及優惠補貼款（見優惠油價
    標準第13條第1 款、第4 款及第7 款）；至95年12月31日未
    裝設VDR 前，則以報關出海登記時數為準，代入前揭公式，
    計算優惠補助用油。(三)被告黃亨安意圖為自己不法之利益，
    黃才情及黃許錦屏意圖為被告黃亨安不法之利益，共同以偽
    造文書之詐術之犯意聯絡，於94年9 月22日，被告黃亨安、
    黃才情及黃許錦屏等人均明知黃亨安未實際購得且未實際更
    換「三菱牌、型號S6R2-MPTK2、1,00 0匹馬力」之引擎，亦
    未向黃才情等人購得「三菱牌、型號S6RF-MTK、650 匹馬力
    」（但有實際安裝），僅將渠所購得之廢棄馬力數不詳之引
    擎，以渠所購之「漁龍滿1 號」原有750 匹馬力引擎狀態最
    佳之零件加以拼裝其上，卻委請平日購買船用引擎之相關零
    件之黃許錦屏透過黃才情，開立記載黃亨安所購買之引擎為
    「三菱牌、型號S6R2-MPTK2、1,000 匹馬力」之「船用機器
    證明」及前揭引擎各以「5 萬元」及「3 萬2 千元」出售之
    不實免用統一發票收據等業務上不實之文書交與被告黃亨安
    ，經由不知情之報關員蘇全忠（以不知情之「南光行」莊凱
    傑名義為之）於95年1 月某日，向漁業署提出「龍漁滿1 號
    」之「動力漁船改、增裝主、副機申請書」〈欲將其上主機
    （引擎）換裝成前揭三菱牌6 缸、1,000 匹馬力柴油機〉，
    以行使前揭業務登載不實之文書；嗣前揭申請案，經不知情
    之漁業署承辦人於95年1 月5 日函覆同意，致不知情之高雄
    港務局馬公辦事處檢丈員洪吉輝陷於錯誤，依據「船舶檢查
    規則」第33條及第43條規定，以事先核定之主機實施特別檢
    查，於95年3 月15日檢丈完成變更登記，且核發記載前揭不
    實事項之前揭船舶檢查證書1 紙與被告黃亨安；不知情之蘇
    全忠收受後，再持之向漁業署申請換發漁業執照與配油手冊
    ，辦畢後並交被告黃亨安收執，嗣被告黃亨安駕駛該漁船每
    隔（約）20日向中國石油股份有限公司馬公漁港加油站申請
    領取每次約6.1 公秉至86.8公秉之配油量，致加油站人員陷
    於錯誤，依1,000 匹馬力之引擎核給加油量，自95年3 月21
    日迄96年6 月9 日止，共計以前揭詐術加油29次，詐領1,26
    0.6 公秉漁業用油，依漁業署提供漁業動力用油優惠油價資
    料所計，非法得利新臺幣（下同）712 萬807 元（各該次加
    油時間、補助款項等相關紀錄，詳如附表所示），足生損害
    於漁政、港務機關對漁船管理之正確性及國家財政之健全；
    嗣於98年4 月22日本檢察官勘驗「昇明利6 號」漁船，發現
    該船在港務局及漁業署之登記引擎馬力數與實際不符，始循
    線查知上情。因認被告黃亨安涉犯刑法第339 條第2 項之詐
    欺得利罪嫌、刑法第216 條、同法第215 條之行使業務上登
    載不實文書罪嫌及違反船舶法第75條之施用詐術取得船舶證
    書罪嫌。
二、公訴人認被告黃亨安涉犯詐欺得利、行使業務上登載不實文
    書及違反船舶法第75條之施用詐術取得船舶證書罪嫌，係以
    被告黃亨安之陳述、證人蘇全忠、洪吉輝之證供，並有動力
    漁船安（改、增）裝主、副機申請書、動力漁船生命史重點
    管理資訊報表、前揭引擎之船用機械證明與收據、船舶檢查
    紀錄簿、船舶證書、漁船歷史購油紀錄、漁業署98年8 月3
    日漁二字第0981242020號函所附核算統計表、漁船油發售〈
    加油〉作業程序SOP 報告在卷可稽，資為論據。
三、訊據上訴人即被告（下稱被告）黃亨安否認有詐欺得利、行
    使業務上登載不實文書及違反船舶法第75條之施用詐術取得
    船舶證書之犯行，辯稱其係向舊貨商自行購買舊品之漁船主
    、副機，並向才情國光行購買零件拆換上開舊品主、副機後
    換裝在「龍漁滿1 號」漁船上等語。
四、經查：
    (一)被告黃亨安於94年9 月19日至97年6 月25日止，擔任澎湖
      籍「龍漁滿1 號」漁船船長，又被告黃亨安於95年1 月間
      提出才情國光行於94年9 月22日出具之船用機械證明及免
      用統一發票收據向行政院農業委員會申請將「龍漁滿1號
      」漁船原三菱牌750 馬力主機換裝為「三菱牌、S6R2-MPT
      K2型式、1,000 馬力」之舊品主機及增裝「三菱牌、S6RF
      -MTK型式、650 馬力」之舊品副機1 部等情，有船用機械
      證明、免用統一發票收據、說明書、動力漁船改、增裝主
      、副機申請書、動力漁船生命史重點管理資訊報表、船舶
      檢查紀錄簿及交通部高雄港務局馬公辦事處船舶檢查報告
      書附卷可稽（見警卷第36－40、106 、114 、136 、176
      頁），且被告黃亨安亦坦承上情，自堪以認定。
    (二)雖證人即才情國光行負責人黃才情於本院審理中結證稱其
      係販賣被告黃亨安主、副機零件，並未販賣「三菱牌、S6
      R2-MPTK2型式、1,000 馬力」之主機1 部及「三菱牌、S6
      RF-MTK型式、650 馬力」之副機1 部予被告黃亨安，因被
      告黃亨安表示要申請更換漁船主機，其乃受託開立船用機
      械證明、免用統一發票收據等語（見本院卷第96－98頁）
      ，足認被告黃亨安並未曾向黃才情購買「三菱牌、S6R2-M
      PTK2型式、1,000 馬力」之主機1 部及「三菱牌、S6RF-M
      TK型式、650 馬力」之副機1 部。然被告黃亨安已辯稱其
      係向舊貨商自行購買舊品之漁船主、副機，並向才情國光
      行購買零件拆換上開舊品主、副機後換裝在「龍漁滿1 號
      」漁船上等語，參以被告黃亨安確有向黃才情之才情國光
      行購買漁船主、副機零件，且被告黃亨安有整修漁船主、
      副機之能力之情，已分據證人黃才情、黃許錦屏於本院審
      理中結證明確（見本院卷第96頁－第98頁反面），衡情，
      被告黃亨安倘無購買漁船主、副機整修，豈有購買漁船主
      、副機零件之必要？況證人洪耀明於本院審理中亦結證稱
      其於96年6 月25日向被告黃亨安購買「龍漁滿1 號」漁船
      ，登記為陳淑惠名義，其購買時有核對該船之主、副機馬
      力與漁業執照上之記載均相符等語（見本院卷第94－95頁
      ），並有動力漁船生命史重點管理資訊報表可佐（見警卷
      第114 頁）。從而，被告黃亨安上開所辯有購買舊品之漁
      船主、副機換裝一節，即非全無可採，尚無從依被告黃亨
      安未向黃才情實際購買漁船主、副機，遽認被告黃亨安未
      曾購買舊品漁船主、副機換裝。
    (三)至被告黃亨安固未能提出實際購買「三菱牌、S6R2-MPTK2
      型式、1, 000馬力」之主機1 部及「三菱牌、S6RF-MTK型
      式、650 馬力」之副機1 部之證明文件，然被告黃亨安已
      陳稱申請更換船主、副機依規定需檢附有營業執照之維修
      漁船引擎店家開立之證明等語（見本院卷第103 頁反面）
      ，是被告黃亨安購買舊品之漁船主、副機當時即無向舊貨
      商索取購買證明文件之必要，再被告黃亨安申請換裝漁船
      主、副機係於95年1 月間，而本件係於98年7 月間始經澎
      湖縣政府警察局移送臺灣澎湖地方法院檢察署偵查，有移
      送書在卷足憑（見偵字第576 號卷第1 頁），已時隔3 年
      餘，依一般常情，被告黃亨安現今欲找尋當時出售舊品漁
      船主、副機之舊貨商，實際上亦屬有困難，自不得以被告
      黃亨安未能提出購買舊品之漁船主、副機證明文件，即逕
      行推認被告黃亨安未實際購買購買舊品之漁船主、副機換
      裝，仍應調查其他證據積極證明被告黃亨安有未換裝「龍
      漁滿1 號」漁船之主、副機之事實。
    (三)另證人即交通部高雄港務局馬公辦事處檢丈員洪吉輝、呂
      文廣於本院審理中均結證稱「龍漁滿1 號」漁船因申請換
      裝主、副機，其乃於95年3 月15日實施檢查及核對安裝之
      廠牌、汽缸數與資料相符，至於主、副機之馬力尚無從以
      目視檢查等語（見本院卷第74－78頁）；而證人洪耀明於
      本院審理中亦結證稱其於96年6 月25日向被告黃亨安購買
      「龍漁滿1 號」漁船後，於97年間再次換裝主機，原有主
      機已拆解出售等語（見本院卷第94頁反面）；是依上開證
      人證述，亦無從證明被告黃亨安有未換裝「龍漁滿1 號」
      漁船之主、副機之情。
    此外，復查無其他積極證據足資證明被告黃亨安未實際換裝
    「龍漁滿1 號」漁船主、副機一節，被告黃亨安施用詐術取
    得「龍漁滿1 號」漁船用油補貼款差額，亦屬不能證明。從
    而，被告黃亨安被訴詐欺得利及違反船舶法第75條之施用詐
    術取得船舶證書之犯行，應屬不能證明。
六、被告黃亨安未向黃才情之才情國光行實際購買漁船主、副機
    ，是黃才情之才情國光行出具之船用機械證明及免用統一發
    票收據內容固有不實，已如前述。然被告既有實際換裝「三
    菱牌、S6R2-MPTK2型式、1, 000馬力」之主機1 部及「三菱
    牌、S6RF-MTK型式、650 馬力」之副機1 部，被告黃亨安雖
    持黃才情之才情國光行出具之不實船用機械證明及免用統一
    發票收據用以申請換裝主、副機，亦無對於公眾或他人造成
    損害，自不構成行使業務登載不實文書罪。
七、原審未詳為推求，遽為被告黃亨安論罪科刑之判決，即有未
    當。被告黃亨安上訴意旨否認犯罪，指摘原判決不當，為有
    理由，應由本院將原判決撤銷改判，並諭知被告黃亨安無罪
    。
據上論結，應依刑事訴訟法第369條第1項前段、第364條、第301
條第1 項，判決如主文。
本案經檢察官劉玲興到庭執行職務。
中    華    民    國  100     年    4     月    21    日
                    刑事第八庭  審判長法  官  洪兆隆
                                      法  官  張盛喜
                                      法  官  郭玫利
以上正本證明與原本無異。
不得上訴。
中    華    民    國  100     年    4     月    25    日
                                      書記官  梁美姿